【裁判字號】    95,台上,5724
【裁判日期】    951019
【裁判案由】    偽造文書等罪
【裁判全文】
最高法院刑事判決            九十五年度台上字第五七二四號
上   訴   人  台灣高等法院檢察署檢察官
上訴人即被告  甲○○
              丙○○
              戊○○
上  列一  人
選 任辯護 人  劉彥汶律師
上訴人即被告  己○○  男民國○○年○月○日生
                      身分證統一編號：Ｚ000000000
                      住台北市○○路237巷10弄70號2樓
選 任辯護 人  莊士郎律師
上訴人即被告  寅○○  男民國○○年○月○○日生
                      身分證統一編號：Ｚ000000000
                      住台北市○○○路204巷2號8樓
選 任辯護 人  羅廷祥律師
被        告  庚○○  男民國○○年○○月○日生
                      身分證統一編號：Ｚ000000000
                      住台北市○○路○段29之1號4樓
              辛○○  男民國○○年○月○○日生
                      身分證統一編號：Ｚ000000000
                      住台北市○○區○○街284巷22弄70號3
              壬○○  男民國○○年○○月○○日生
                      身分證統一編號：Ｚ000000000
                      住台灣省台北縣汐止市○○路183巷1之
              癸○○  女民國○○年○月○日生
                      身分證統一編號：Ｚ000000000
                      住台灣省台北縣新店市○○路123巷18
              乙○○  男民國○○年○月○○日生
                      身分證統一編號：Ｚ000000000
                      住台灣省台北縣中和市○○街30巷11之
              子○○  男民國○○年○月○○日生
                      身分證統一編號：Ｚ000000000
                      住台灣省台中市北屯區○○○街142之2
              丑○○  男民國○○年○月○○日生
                      身分證統一編號：Ｚ000000000
                      住台灣省台北縣汐止市○○路50號
              丁○○  男民國○○年○月○○日生
                      身分證統一編號：Ｚ000000000
                      居台北市○○路○段118號3樓
上列上訴人等因被告等偽造文書等罪案件，不服台灣高等法院中
華民國九十三年十一月十日第二審判決（九十二年度上訴字第一
０四一、一七六三號，起訴案號：台灣士林地方法院檢察署八十
八年度偵字第一三六三號、第一八一四號、第三一九九號、八十
九年度偵字第一八三二號、第三五０二號），提起上訴，本院判
決如下：
    主  文
上訴駁回。
    理  由
壹、關於甲○○、丙○○、戊○○、己○○、寅○○、庚○○、
辛○○、壬○○、癸○○、乙○○、丑○○、丁○○十二人部分
：
按刑事訴訟法第三百七十七條規定，上訴於第三審法院，非以判
決違背法令為理由，不得為之。是提起第三審上訴，應以原判決
違背法令為理由，係屬法定要件。如果上訴理由狀並未依據卷內
訴訟資料，具體指摘原判決不適用何種法則或如何適用不當，或
所指摘原判決違法情事，顯與法律規定得為第三審上訴理由之違
法情形，不相適合時，均應認其上訴為違背法律上之程式，予以
駁回。本件檢察官對被告甲○○、丙○○、戊○○、己○○、寅
○○、庚○○、辛○○、壬○○、癸○○、乙○○、丑○○、丁
○○十二人提起上訴，其上訴意旨略稱：本件依台灣銀行（下稱
台銀）函覆原審法院有關定期存款存單（下稱定期存單）提領本
金、利息及遺失申請補發等手續，可知該銀行定期存款之存戶，
仍須憑該銀行定期存單行使權利，即以該證券之占有，為行使該
證券權利之要件，遺失該定期存單，仍須申請掛失及辦理補發新
存單之手續。又查有價證券並不以得流通買賣為要件，本件系爭
存單權利之行使，既以存單之占有為要件，自屬有價證券，原判
決認該存單非屬有價證券，不適用刑法第二百零一條之規定，而
將第一審法院論處甲○○、丙○○、戊○○、己○○、寅○○五
人共同意圖供行使之用而偽造有價證券罪刑，及論處庚○○、乙
○○、丁○○、壬○○、辛○○、癸○○、丑○○等七人共同洗
錢罪刑部分之判決撤銷，改判論處甲○○、丙○○、戊○○、己
○○、除永郎五人共同行使偽造私文書，庚○○、乙○○、丁○
○三人共同詐欺取財，壬○○、辛○○、癸○○、丑○○四人共
同收受贓物之罪刑，上揭部分之原判決有不適用法則之違法等語
。上訴人即被告甲○○上訴意旨略稱：伊及寅○○、庚○○等人
之供詞，並無提及定期存單之事，不能憑以編造伊等事前即有犯
意之聯絡，共犯戊○○、乙○○、應台珍、丁○○等人不利於伊
之自白亦屬瑕疵百出，無法證明與事實相符，原審採證違反經驗
法則及證據法則。原審言詞辯論時，寅○○請假未到庭，致伊無
法對寅○○為交互詰辯，此亦有違程序正義法則。又關於本件偽
造之定期存單，於第一、二審法院審理中，檢察官僅提出黑白色
之影本，而非提出彩色之正本作為證據，亦不無瑕疵，原審憑以
認定事實，亦有理由不備之違法等語。上訴人即被告丙○○上訴
意旨略稱：伊於民國八十七年十二月二十八日之日期，與寅○○
、戊○○、己○○素不相識，伊固曾會同甲○○、戊○○至振興
復健醫學中心（下稱振興醫院）與應台珍見面，惟係第一次見到
自稱為台銀中崙分行襄理之戊○○，實無可能參與寅○○、戊○
○、己○○等人偽造金額新台幣（下同）二億元之定期存單及冒
以台銀中崙分行副理陳永嘉名義偽造收據之事，上揭存單及收據
亦未曾交付伊保管或查驗；應台珍既無法識破該存單係屬偽造，
伊自然深信該存單為真正；原判決認定伊與寅○○、戊○○、己
○○共犯偽造私文書及行使偽造私文書之犯行，實違反經驗、論
理法則等語（關於丙○○其餘上訴意旨指摘原判決論定其詐欺取
財違背法令部分，容後論述）。上訴人即被告戊○○上訴意旨略
稱：(一)寅○○就本案所為相關證詞，前後歧異，原審竟採為不利
於伊（戊○○）之證據。原審認定伊參與行使偽造定期存單部分
之事實，亦與經驗法則有違；又原判決事實認定上揭定期存單及
收據置於「信封內」，理由欄則稱應台珍打開「牛皮紙袋」，裏
面有金額二億元之定期存單及收據各一張云云；裝定期存單及收
據之物究為「信封」或「牛皮紙袋」，事實欄及理由欄記載互異
，原判決亦有理由矛盾之違法。(二)原判決先則認定有兩紙不同之
定期存單（一紙為二萬元，一紙為二億元），又認偽造之二億元
定期存單與伊原先描繪之二萬元定期存單號碼不同，則足見伊所
描繪之定期存單應係二萬元定期存單，而非二億元定期存單，原
判決論處伊行使偽造二億元定期存單之罪責，同有理由矛盾之違
法。(三)究竟伊所描繪者係二億元定期存單或二萬元定期存單？原
判決提及寅○○委人另行偽造空白定期存單，究係何人偽造？存
單上署押部分是否亦屬偽造？何以寅○○另命伊描繪署押？原審
未詳予查明，亦有查證未盡之違誤。(四)原審對於寅○○於第一審
法院所為其沒有交付資料予戊○○之有利於伊之證詞，未明不
予採納之理由，亦有理由不備之違法。(五)伊僅係基於私人情誼，
出借銀行帳戶供寅○○使用，自始未獲得任何利益，在伊銀行帳
戶內之存款一百萬元，亦係受寅○○指示，提領出五十七萬元交
予寅○○，餘款四十三萬元則遭凍結，原判決認該一百萬元為伊
所獲得之不法利得，與經驗、論理法則有違，有判決不適用法則
之違法等語。上訴人即被告己○○上訴意旨略稱：(一)伊至台銀營
業部提示二億元支票之行為，係發生於寅○○等人偽造文書並為
行使完成之後，原審亦未認定伊有參與實施偽造文書犯罪構成要
件之行為。究竟伊如何於電話中與寅○○有偽造二億元定期存單
之謀議？原審未明其依憑之證據及理由，原判決有違反證據法
則及理由不備之違法。(二)戊○○於第一、二審法院審理中所稱己
○○有交待其至台銀中崙分行購買二萬元定期存單之陳述，前後
不相符合，寅○○於第一審所稱有向己○○表示請戊○○至台銀
中崙分行購買定期存單一節是否屬實，亦有可疑。又卷內亦無寅
○○所稱支付伊一千萬元之證據，顯見寅○○並未支付伊一千萬
元。原審徒憑寅○○、戊○○有瑕疵之陳述，遽認定伊犯行，原
判決採證違反證據法則，並有理由不備之違法等語。上訴人即被
告寅○○上訴意旨略稱：伊犯罪所得款項，真正由伊取用之金額
僅為五百八十萬元，且伊已分二次返還予振興醫院，並以存證信
函向該醫院表示後悔及歉意，堪認伊犯罪後態度尚屬良好，原審
對伊科處有期徒刑四年八月，有輕重失衡之瑕疵；且伊患有糖尿
病併發尿毒等症狀，亦不宜入監服刑，請改判二年以下有期徒刑
並諭知緩刑等語。
惟查：一關於甲○○、丙○○、戊○○、己○○、寅○○五人（
上揭五人下稱甲○○等五人）部分：原判決認定甲○○等五人有
原判決事實欄所載之犯行，並以其五人所犯行使偽造私文書罪與
所犯詐欺取財罪，有方法、結果之牽連犯關係，依修正前刑法第
五十五條規定，應從一重處斷，因而撤銷第一審關於其五人部分
之判決，改判從一重論處其五人共同行使偽造私文書，足以生損
害於他人之罪刑，就關於論定其五人行使偽造私文書（即行使偽
造之台銀中崙分行面額二億元定期存單及偽造之「陳永嘉」名義
之收據，亦即冒以台銀中崙分行副理陳永嘉名義偽造內容記載收
到振興醫院所有以台新國際商業銀行天母分行為發票人，以台灣
銀行為付款人，面額各為一億元之支票二張《上揭二張支票下稱
台支》之收據）部分，係依憑甲○○於法院審理中供認：伊有參
與以二億元定期存單及「陳永嘉」名義之收據，與振興醫院會計
主任應台珍交換取得二億元台支，並有參與提示該台支兌領錢款
等情之供述；丙○○於法院審理中供認：伊於八十七年十二月二
十九日，有與戊○○、甲○○等人，自應台珍處取得二億元台支
，旋與寅○○聯絡並共同至第一信用合作社西門分行等候寅○○
，欲提示兌領該二億元等情之供述；戊○○於偵審中供認：伊如
何由己○○處取得二萬元，並依己○○指示，至台銀中崙分行辦
理二萬元定期存單，再依寅○○指示，於寅○○所交付之空白定
期存單上，依二萬元定期存單上「陳永嘉」之簽名式樣，以複寫
紙方式，描繪「陳永嘉」之簽名於空白定期存單上，據以偽造成
二億元定期存單，並由伊依寅○○指示，冒以台銀中崙分行副理
陳永嘉名義，偽造陳永嘉於八十七年十二月二十九日收到振興醫
院二億元台支之收據，再由寅○○將偽造之定期存單及收據裝入
信封中，由伊於八十七年十二月二十九日夥同甲○○、丙○○至
振興醫院向應台珍換取二億元台支等情之供述；己○○於法院審
理中供認伊於八十七年十二月二十八日有依寅○○指示，交付二
萬元予戊○○；同年月三十日伊有至台灣銀行營業部在前揭二億
元台支背面背書，欲兌領該台支，因銀行人員表示無法兌現而提
示兌領失敗等語之供述；寅○○於法院審理中供認伊如何於八十
七年十二月二十八日打電話要求己○○先墊付二萬元予戊○○，
由己○○囑戊○○至台銀中崙分行購買二萬元定期存單，如何於
同年月二十九日與己○○聯絡，要求己○○於翌日至台銀營業部
存入二億元台支，並允給予己○○一千萬元報酬等語之供述；佐
以第二審共同被告庚○○、辛○○、壬○○、癸○○、乙○○、
子○○、丑○○、丁○○及證人應台珍、應光耀、余國星、邱誠
美、高如環、許清森、郭華山、朱幸福、吳如嵐、黃忠正、張慶
裕、陳俊雄、陳永嘉、廖榮祥、支源長等人於檢察官偵查中或法
院審理中之證述，以及卷附偽造之二億元定期存單及「陳永嘉」
名義之收據，戊○○於八十七年十二月二十八日至台銀中崙分行
購買之二萬元定期存單，上揭二億元台支支票及己○○於台灣銀
行營業部存入該二億元台支之存入憑條，二億元台支切割成五十
九張支票提示明細表等書證，為其論罪之基礎。復就甲○○等五
人於原審否認有參與上揭行使偽造文書犯行等語，認與事實不符
，係事後飾詞企圖推卸刑責，委無足採，亦分別詳理由，予以
指駁。並說明：(一)依台銀函覆原審法院關於本件定期存單遺失補
發、轉讓、質押、領取本金利息等手續，可知該種類定期存單，
乃銀行收受存款人存款所交付之憑據，並不發生設權之效果。定
期存單期滿後，銀行按月給付利息，並自動轉入存戶帳號或約定
帳號，毋須憑定期存單領取本息；存款人喪失存單之占有，可請
求銀行補發，與一般存款簿遺失相同，毋庸經民事訴訟之公示催
告及除權判決之程序。甲○○等五人偽造之定期存單，記載存款
人為「財團法人振興復健醫學中心」，並有記載不得在外流通轉
讓等文字，該種類定期存單權利之行使及轉讓，無以占有為要件
之問題，偽造該定期存單並為行使，難認為係偽造刑法第二百零
一條第一項之有價證券而為行使，僅能認係偽造私文書並予行使
，即其五人所為，僅構成刑法行使偽造私文書罪，而非構成偽造
有價證券罪。(二)寅○○於第一、二審法院已迭次供證己○○參與
上揭犯行，伊應允事後交付一千萬元之報酬予己○○等語。縱認
己○○事後未取得一千萬元報酬，亦不足以推翻原判決依憑上揭
不利於己○○之證據，論定其有參與行使偽造私文書犯行之認定
。(三)審酌寅○○參與上揭行使偽造私文書犯行，向振興醫院詐騙
二億元鉅額錢款，且其係居於主導地位，惡性最重，嚴重危害社
會經濟及金融秩序，造成被害人重大損害等犯罪情狀，應對寅○
○科以有期徒刑四年八月等理由甚詳。又按(一)原判決綜合卷內有
關不利於甲○○等五人之證據，基於推理作用而為判斷，憑以認
定其五人有基於犯意聯絡及行為分擔，共同為上揭行使偽造私文
書之犯行，對於其五人於法院審理中所為否認犯罪之供述，認與
事實不符，亦已詳理由予以指駁，自無不合。原判決對於其五
人偽造並行使前揭二億元定期存單，論斷僅構成行使偽造私文書
罪，不構成刑法第二百零一條第一項之偽造有價證券罪，亦無不
合。難於遽認為有檢察官上訴意旨所指摘之違背法令情事。至於
寅○○於第一審法院否認其有參與上揭行使偽造私文書之犯行，
辯稱：伊沒有交付有關資料（指偽造二億元定期存單之有關資料
）予戊○○等語，原審以該否認犯行之陳述不足採信，未採為有
利於戊○○之證據，自亦難遽指有理由不備之違誤。(二)原審以甲
○○等五人行使偽造私文書犯行事證已明確，縱未為戊○○上訴
意旨所指摘應為之證據調查，亦難遽指有違反證據調查必要性之
違誤，(三)寅○○於第一審為證人時，已受甲○○之選任辯護人為
詰問，且甲○○於原審審判期日已對於寅○○於偵審中之證詞以
及卷內所附偽造之台灣銀行二億元定期存單影本表示「沒有意見
」，並表示「沒有其他證據請求調查」等語，有該審判筆錄可稽
，則自難以原審未再傳喚寅○○到庭接受甲○○詰問，以及原審
未令檢察官提出上揭偽造之二億元定期存單彩色正本作為證據，
遽指原判決有違反程序正義法則、查證未盡或理由不備之違法。
(四)原判決事實認定甲○○等五人偽造之上揭定期存單及「陳永嘉
」名義之收據，於偽造完成後由寅○○裝置於信封中，由戊○○
、丙○○、甲○○等人持至振興醫院，向應台珍換取二億元台支
等情，於理由欄述應台珍打開戊○○等人交付之牛皮紙袋，裏
面有二億元定期存單及收據各一張等語；該牛皮紙袋當屬於信封
類之牛皮紙袋，雖原判決於事實欄及理由欄述文字稍有不同，
基本事實則無歧異，自難執以遽指原判決有理由矛盾之違誤。(五)
甲○○等五人就其五人行使偽造私文書部分之其餘上訴意旨，係
徒憑己見，就原審採證認事或量刑職權之適法行使及原判決已論
斷說明之事項，重複為事實之爭辯，亦非適法之第三審上訴理由
。綜上所述，檢察官及甲○○等五人就甲○○等五人行使偽造私
文書部分之上訴，均不合法律上之程式，應予駁回。又刑法第三
百三十九條第一項之詐欺取財罪，依刑事訴訟法第三百七十六條
第四款規定，係屬於不得上訴於第三審之案件。檢察官及甲○○
等五人對於甲○○等五人行使偽造文書部分之上訴，既經認為不
合法應從程序上予以駁回，則經原判決認與其五人行使偽造私文
書有牽連犯裁判上一罪關係之詐欺取財部分，亦無從併為實體審
理，該部分上訴，亦應併認為不合法，予以駁回。二關於被告庚
○○、辛○○、壬○○、癸○○、乙○○、丑○○、丁○○等七
人（上揭七人下稱庚○○等七人）部分：原判決認定庚○○、乙
○○、丁○○三人有原判決事實欄所載之詐欺取財犯行，認定辛
○○、壬○○、丑○○、癸○○四人有原判決事實欄所載之收受
贓物犯行，因而撤銷第一審關於論處庚○○等七人共同洗錢罪刑
部分之判決，改判論處庚○○、乙○○、丁○○三人共同詐欺取
財，壬○○、辛○○、丑○○、癸○○四人共同收受贓物之罪刑
，已詳予明所依憑認定之證據及理由。並說明：甲○○等五人
所偽造並予行使之前揭二億元定期存單，既難認係刑法第二百零
一條第一項所稱之有價證券，甲○○等五人偽造該定期存單及「
陳永嘉」名義之收據，持以向應台珍騙取二億元台支，所為係構
成刑法第二百十六條、第二百十條之行使偽造私文書罪及同法第
三百三十九條第一項之詐欺取財罪，二罪依修正前刑法第五十五
條規定，應認係牽連犯，而應從一重處斷，又甲○○等人所犯之
上揭犯罪，並非屬於洗錢防制法第三條所列舉之重大犯罪，而洗
錢防制法第九條第一項或第二項所規定之洗錢犯罪，係以掩飾或
隱匿因自己重大犯罪所得財物或財產上利益或掩飾、收受、搬運
、寄藏、故買或牙保他人因重大犯罪所得財物或財產上利益為其
要件，因甲○○等人所犯之行使偽造私文書罪及詐欺取財罪，既
非洗錢防制法所謂之重大犯罪，則庚○○、乙○○、丁○○三人
，將伊三人夥同甲○○等人向應台珍詐騙得來之二億元台支，或
該台支所變換切割之支票或兌領之錢款，存入原判決附表所示之
銀行存款帳戶，僅屬事後處分贓物之行為，不能認其三人另犯洗
錢防制法第九條第一項、第二項之洗錢罪；壬○○、辛○○、丑
○○、癸○○四人，將二億元台支或其兌領變得之財物予以收受
，僅構成刑法第三百四十九條第一項之收受贓物罪，不能認其四
人所為係犯上揭洗錢罪；第一審判決誤論處庚○○等七人共同洗
錢罪刑，並非適法，應予撤銷改判等理由甚詳。原判決上揭論斷
，尚無不合。檢察官對庚○○等七人上訴意旨，係依憑己見，就
上揭原判決已論斷說明之事項，重複為事實之爭辯，任指原判決
有其上訴意旨指摘之違誤，並非適法之第三審上訴理由。該部分
上訴亦應認為不合法律上之程式，予以駁回。
貳、關於子○○部分：
按第三審上訴書狀，應述上訴之理由，其未述者，得於提起
上訴後十日內補提理由書於原審法院；未補提者，毋庸命其補提
。逾上揭期間，而於第三審法院判決前，仍未提出上訴理由書狀
者，應以判決駁回其上訴。此觀刑事訴訟法第三百八十二條第一
項、第三百九十五條後段之規定自明。檢察官對子○○涉犯行使
偽造私文書上訴部分，並未於上訴書狀述該部分上訴之理由，
遲至本院判決前，仍未提出該部分上訴理由書狀，爰合依上揭規
定駁回該部分之上訴。
據上論結，應依刑事訴訟法第三百九十五條，判決如主文。
中    華    民    國  九十五  年    十    月   十九   日
                      最高法院刑事第九庭
                          審判長法官  陳  正  庸
                                法官  賴  忠  星
                                法官  王  居  財
                                法官  林  開  任
                                法官  林  立  華
      本件正本證明與原本無異
                                      書  記  官
中    華    民    國  九十五  年   十一   月    一    日
                                                      v


司法院資訊處製作；財團法人民間司法改革基金會備份。
